臺灣臺北地方法院刑事判決　　　　　　 93年度簡上字第116號
上　訴　人　臺灣臺北地方法院檢察署檢察官
被　　　告　丁○○
選任辯護人　謝庭律師
　　　　　　黃旭田律師
　　　　　　黃英哲律師
上列上訴人因偽造文書等案件，不服本院93年度簡字第701號，
中華民國93年3月31日第一審判決，提起上訴，本院管轄之第二
審合議庭判決如下：
    主  文
原判決撤銷。
丁○○偽造署押，足以生損害於他人，處有期徒刑月，如易科
罰金，以佰元折算壹日。緩刑貳年。
臺灣臺北地方法院89年度補字第259號損害賠償事件民國89年6月
13日勘驗筆錄上偽造之「陳添財」署押壹枚沒收。
    事  實
一、丁○○係臺北市政府地政處松山地政事務所（以下簡稱松山
    地政事務所）之工友，擔任第二課測量助理之職務。民國89
    年5月間，臺灣臺北地方法院因審理乙○○聲請損害賠償案
    件（89年度補字第259號），函請松山地政事務所派員於同
    年6月13日下午2時30分，至臺北市○○區○○路5段72號辦
    理現場測量，松山地政事務所指派技士測量員陳添財擔任領
    組進行測量工作，並率同測量助理丁○○及張袖傑協助測量
    ，於上開時日會同臺北地方法院法官實施現場測量。嗣於89
    年6月13日下午2時30分許，領組陳添財及測量助理張袖傑因
    大雨而未能準時到達上址，僅丁○○在現場，丁○○明知其
    為依法執行公務之人員，陳添財並未授權伊代簽名，竟利用
    該職務之機會，於當日之勘驗筆錄上，偽造「陳添財」之
    簽名一枚，足以生損害陳添財。
二、案經法務部調查局臺北市調查處移送臺灣臺北地方法院檢察
    署偵查起訴。
    理  由
一、認定被告丁○○有罪之證據：
    (一)供述證據部分：
    　證人乙○○調查、偵查時之指訴，足以證明被告當時在
      　場及偽造署押之事實。
      證人陳添財於調查、偵訊時證述，足以證明證人陳添財
        未授權被告簽名，被告在前開勘驗筆錄上偽造證人陳添
        財署押之事實。
    (二)非供述證據部分：
      臺灣臺北地方法院89年5月17日文民仁89補259字第3042
        1號函，足以證明本院曾囑託臺北市松山地政事務所89
        年6月13日下午2時30分派員到場，被告既因此到場，即
        為依法執行公務之人員。
      臺北地方法院89年度補字第259號損害賠償事件89年6月
        13 日勘驗筆錄，足以證明被告有偽造署押之事實。
    (三)被告丁○○雖辯稱：我只是「代簽名」，沒有偽造署押云
      云。選任之辯護人雖補充辯護稱：被告代簽名之行為，主
      觀上無違法之認識，是否僅為「偷懶」、「便宜行事」、
      「替組長遮掩」而構成行政處分之責任。惟查，證人陳添
      財既證稱並未授權給被告簽名，被告亦坦承未經授權，又
      對其所簽之姓名並非其本人，則被告對偽造署押之事實當
      有違法之認識，從而，被告之辯解不足採信。
二、論罪：
　　核被告所為，係犯刑法第217條之偽造署押罪。又被告當時
    到場依法執行公務員之職務時，假藉機會，故意犯瀆職罪章
    以外之罪，應依刑法第134條前段規定加重其刑。
三、撤銷之理由：
    (一)公訴人係以：
    　被告冒充技士僭越行使測量員之職權，做出無法測量之
      　判斷，致生損害於地政機關之公信力、臺北地方法院勘
        驗之正確性及告訴人甲○○、乙○○之權利，涉嫌圖利
        急欲興建大樓之建商，其惡性重大，並造成告訴人損害
        達新臺幣（下同）4億餘元，原審論處有期徒刑三月，
        緩刑二年量刑過輕。
      原審判決犯罪事實，證人證述情節與事實不符，證人陳
        添財、張袖傑與被告當日（89年6月13日）應是同時提
        前抵達現場，足證彼等三人共同捏造不在場證明，顯有
        犯意之聯絡。
      依據複丈規則第211條規定「原定複丈日期，因風雨或
        其他事故，致不能實施複丈時，地政事務所應分別通知
        申請人及關係人改期複丈」，證人陳添財既為臺北市松
        山地政事務所指派之測量員，依法有測量之義務，當日
        既未與法官會同，又遇風雨不僅未改期，竟以本案業已
        會同法院人員勘查完竣予以結案，試想：當時法院若知
        僭行職務偽造署押之事實，豈會告知無須測量？適足證
        明證人陳添財有共同正犯之行為。
      等理由，認原審量刑過輕，認定事實有誤而提起上訴。
　　(二)經查，原審據以論罪科刑，固非無見。惟查本院89年6 月
      13日之勘驗筆錄記載：「地政事務人員稱無確切界址及地
      上物，故無法測量．．．」。
  　　勘驗筆錄上並未記載「陳添財」向法院告稱無法測量之
    　　事，被告亦為地政事務人員，則被告告稱「無確切界址
      　及地上物，故無法測量」，並無不實之情事。
    　佐以該案之書記官，即證人丙○○到庭證稱：「（當時
      　法官有無查核他的證件？）不記得．．．（一般到現場
        後，是否決定當天要勘驗，是法官決定，或是地政人員
        決定或是地政人員陳述意見後由法官決定？）應該是地
        政人員陳述意見後法官決定」等語（見本院93年11月16
        日審理筆錄），審酌一般勘驗之實務，法官囑託地政機
        關到場測量，並不會對到場之地政機關人員為年籍之查
        核，蓋受囑託者係「地政機關」，所需者乃其「測量之
        專業智識」，並非測量人員當場表明意見後，即測量完
        竣，而係原告應對現場受測量之標的物為指界，法官審
        酌現場之界址，指示測量員應從何處測量至何處，該測
        量員依據法院之囑託進行測量，日後再由「地政機關」
        將複丈成果圖函送法院，從而該複丈成果圖方為法院借
        重地政機關之專業智識。換言之，「地政機關」方為鑑
        定人之適格，測量員僅為鑑定人之輔助人。反面言之，
        如果法院要借重會同到場的地政人員之專業智識，當會
        將之以鑑定人之身份，令其具結後陳述，法院再判斷其
        鑑定意見是否可採。自該份勘驗筆錄觀之，法院並未以
        被告為鑑定人，從而，卷內本院89年6月13日之勘驗筆
        錄中所謂「地政事務人員稱」，僅係當時之事實紀錄，
        並無不實之情形。再觀該勘驗筆錄原告乙○○、甲○○
        僅表示「請求回復原狀之面積約650坪」，並未有任何
        指界之行為，又查，該勘驗筆錄復記載「一、... 原告
        於89年5月11日所附地籍圖上之電線桿等均已被拆除，
        致原告所指被占用位置無法確定」，即為當時法院所下
        之判斷，而法院為該判斷，顯係基於勘驗所得之結果，
        原判決誤將被告表示「無確切界址及地上物，故無法測
        量」之意見之詞，認定為被告表示「複丈之專業意見」
        ，而未詳加調查，即論斷被告係以陳添財之名義表示意
        見，未能審酌被告是否先陳述其意見，當時是否有表示
        其為「陳添財」，或是被告僅於簽名時，方偽簽陳添財
        署名之事實，逕自認定被告有僭行陳添財職權之事實，
        尚嫌速斷；又該份勘驗筆錄，因法院未為任何囑託地政
        機關實施測量之行為，故該份勘驗筆錄除了「陳添財」
        之署名係虛偽者外，別無虛偽之處，故受損害之人僅為
        陳添財一人，原審竟認定該份勘驗筆錄不實，故生損害
        於臺北地方法院勘驗筆錄之正確性、地政機關之專業判
        斷及告訴人乙○○等，且未依刑法第134條前段之規定
        予以加重其刑，即有可議之處，仍屬無可維持，應由本
        院撤銷改判。
     (四) 至於公訴人提起上訴之其他理由，均無理由，茲說明如
        后:
        公訴人指稱證人陳添財及張袖傑於89年6月13日曾提
　        前抵達現場，惟遭保全人員把關囑至後側門等候，但
          事後卻偽造不在場證明，顯與被告有共同犯意之聯絡
          云云。惟，檢察官就被告犯罪事實，應負舉證責任，
          並指出證明之方法，刑事訴訟法第161條第1項定有明
          文。而證人陳添財既曾於偵查中具結證稱：「（你有
          無實際到場施測？）有，但下午2時許，我與張袖傑
          到場時，法官尚未到場。當時下大雨，我與張袖傑於
          信義之星工地大門等候，工地保全人員要求我們至側
          門等候，於是我們至側門等候。（前述會勘法院公文
          既明指施測現場係臺北市○○路○段72號【松智路、
          松平路交叉口】，為何你與張袖傑竟擅自於信義之星
          工地側門等候，而未在指定時間之松智路、松平路交
          叉口會合？）因我們知道信義路無5段72號，而會勘
          之地址附近與松智路、松平路交叉路口並非同一地點
          ，所以我們先到信義之星工地大門等候，後來被要求
          至側門等候... （前述會勘結束後，臺灣臺北地方法
          院民三庭所製作之勘驗筆錄中，係由測量助理丁○○
          冒你之名簽署，你事先是否知情？）不知情（有無授
          權丁○○代理？）沒有... 」等語（見偵卷第42、43
          頁），顯見證人陳添財所到之處，與法院實施勘驗之
          處並不相同，公訴人未舉證說明，為何證人陳添財、
          張袖傑曾提前到另一處所，即足資認定，被告與陳添
          財、張袖傑即有犯意之聯絡，而摒棄「勘驗筆錄上僅
          記載地政機關一人到場」「證人，即本院丙○○書記
          官證稱地政機關事後有來電告知不能來勘驗現場之原
          因」等證據不採之原因？再者，當日本來就無法測量
          之情形下，為何證人陳添財及被告要分處二個不同的
          地方，並基於犯意之聯絡，由被告偽簽證人陳添財之
          姓名？其動機安在？如此做對渠等有何利益存在？公
          訴人均未舉證說明其認定共犯之理由，實難使本院達
          到本案有共犯之「確信」，公訴人上訴理由不足以採
          信。
　　　　本件土地測量案，係因本院民事庭認為告訴人（即該
　　　　　民事訴訟之原告）所提之損害賠償民事訴訟之訴訟標
　　　　　的價額無法確定，故分補字案，由本院調查該訴訟標
  　　　　的之價額，再由告訴人繳交裁判費用後，方進入民
        　事審理。告訴人如有受損害，在提起損害賠償請求時
          ，該損害已發生，惟據前所述，本院該次勘驗（89
          年6月13日）因告訴人無法指界，而未囑託地政機關
          測量。而告訴人未能指界之因，係案外人拆除現場之
          地上物所致，公訴人竟將告訴人未能指界，故法院當
          日無法囑託地政機關測量，尚不能因此決定原告訴訟
          標的價額之事實，與告訴人因他案所受之損害賠償混
          為一談，並稱告訴人受損害係被告偽造署押，其損害
          達該訴訟標的之價額4億餘元，實屬未洽。
        至於公訴人所提複丈規則第211條規定「原定複丈日
        　期，因風雨或其他事故，致不能實施複丈時，地政事
          務所應分別通知申請人及關係人改期複丈」，乃指申
          請人向地政機關申請複丈之情形，與本案係地政機關
          受法院囑託複丈之情形完全不同，公訴人未能明察，
          以之為上訴理由，甚至主張地政機關事後未再通知告
          訴人勘驗日期，故被告與證人陳添財為共犯云云，完
          全無視本件係法院囑託勘驗之案件，而為不當之臆測
          ，實有違無罪推定之原則，亦無理由。
四、科刑：
　　爰審酌被告並無前科，此有臺灣高等法院被告全國前案紀錄
    表在卷可按，素行尚佳；及被告犯罪之動機、手段、所生危
    害等一切情狀，量處如主文所示之刑，並諭知易科罰金之折
    算標準，以示懲儆。又被告無何前科，已如前述，因一時貪
    念，而觸刑章，經此偵、審程序，應知所警惕，信無再犯之
    虞，如施予緩刑，能給予被告在緩刑期間不得再犯罪之警惕
    ，反有助於刑法之教化功能，爰併宣告緩刑二年，以勵被告
    自新。
五、沒收:
    臺灣臺北地方法院89年度補字第259號損害賠償事件民國89
    年6月13日勘驗筆錄上偽造之「陳添財」署押一枚，依刑法
    第219條沒收。
六、適用之法律:
    依據刑事訴訟法第455條之1第1項、第3項、第369條第1項前
    段、第364條、第299條第1項前段，刑法第217條、第134條
    前段、第219條、第41條第1項前段、第74條第1款，罰金罰
    鍰提高標準條例第1條前段、第2條，判決如主文。
本案經檢察官楊智綸到庭執行職務
中　　華　　民　　國　　94　　年　　5　　月　   10　　日
                  刑事第六庭審判長法　官  余學淵
                                  法  官  曾正龍
                                  法  官  趙子榮
右正本證明與原本無異。
如不服本判決，應於判決送達後十日內，向本院提出上訴狀。
                                  書記官  林鈴芬
中　　華　　民　　國　　94　　年　　5 　　月　　13　　日
中華民國刑法第134條
 (公務員犯罪加重處罰之規定)
公務員假借職務上之權力、機會或方法，以故意犯本章以外各罪
者，加重其刑至二分之一。
但因公務員之身分已特別規定其刑者，不在此限。
中華民國刑法第217條
 (偽造盜用印章印文或署押罪)
偽造印章、印文或署押，足以生損害於公眾或他人者，處三年以
下有期徒刑。
盜用印章、印文或署押，足以生損害於公眾或他人者，亦同。
